臺灣高雄地方法院民事判決　　　　　　　95年度訴字第4080號
原　　　告　丙○○
被　　　告　雙橡園大廈管理委員會
法定代理人　甲○○
訴訟代理人　乙○○
上當事人間請求撤銷區分所有權人會議決議事件，經本院於民國
96年2 月7 日言詞辯論終結，判決如下：
    主      文
原告之訴駁回。
訴訟費用由原告負擔。
    事實及理由
一、本件原告經合法通知，無正當理由而未於言詞辯論期日到場
    ，核無民事訴訟法第386 條各款所列情形，爰依被告之聲請
    ，由其一造辯論而為判決。
二、按訴狀送達後，原告不得將原訴變更或追加他訴。但請求之
    基礎事實同一者，不在此限，民事訴訟法第255 條第1 項第
    2 款定有明文。又所謂請求之基礎事實同一，係指變更或追
    加之訴與原因事實，有其社會事實上之共通性及關聯性，而
    就原請求所主張之事實及證據資料，於變更或追加之訴得加
    以利用，且無害於他造當事人程序權之保障，俾符訴訟經濟
    者稱之。原告原起訴請求撤銷被告於民國95年7 月14日召開
    之雙橡園大廈區分所有權人大會決議（下稱系爭決議），嗣
    於96年1 月11日準備程序，追加請求確認系爭決議不存在，
    並以之為先位聲明，而以撤銷系爭決議為備位聲明（見本院
    卷第70頁），因原告起訴與事後追加之請求，均係基於系爭
    決議是否有效而生之爭執，其原因事實，具有社會共通性及
    關聯性，且原告起訴時主張之事實及證據資料，於追加之訴
    均得加以利用，並無礙於被告之程序保障，其追加之訴與原
    起訴請求之基礎事實應屬同一，揆諸前開說明，自應准之。
三、原告未於言詞辯論期日到場，茲據其於準備程序中所述，起
    訴主張：其為雙橡園大廈之區分所有權人，因所有地下室10
    個停車位，長期遭被告無權占用，遂起訴被告返還，業經本
    院以94年度訴字第1052號判決勝訴確定。詎被告之法定代理
    人心存報復，串聯住戶假借公益之名，欲片面調漲原告之管
    理費，先於95年6 、7 月間，發放住戶問卷調查表，再於同
    年7 月14日召開區分所有權人會議（下稱系爭會議），惟於
    會議中未進行投票表決，逕以問卷結果作為決議之依據，而
    調漲原告之管理費，原告除當場表示異議外，並欲臨時動議
    提案，卻遭被告主委甲○○禁止，並迅速宣布散會，故被告
    前開決議，乃違反公寓大廈管理條例第31條之規定，且受託
    出席者欠缺委託書，已違反同條例第27條第3 項前段之規定
    ，自得類推適用民法第56條關於總會決議撤銷之規定，爰依
    法訴請確認及撤銷系爭決議。求為判決：(一)先位聲明：系爭
    決議不存在。(二)備位聲明：系爭決議應予撤銷。
四、被告則以：召開系爭會議之前，即已經管理委員會依住戶管
    理公約第9 條規定，決議以問卷調查之方式，作為是否調整
    管理費之依據，事後並將調查住戶之問卷結果，送系爭會議
    確認，而開會當日請住戶就問卷調查結果表示反對意見，因
    無人表示反對意見，故決議以問卷調查意見調整管理費之收
    費標準，程序並無不合法等語置辯，並求為判決如主文所示
    。
五、兩造不爭執事項：
    95年7 月14日召開之系爭會議，由主席甲○○宣讀問卷調查
    之結果，即贊成店面無車位者，其管理費優惠1/2 ，店面有
    車位者，其管理費與大樓內住戶均為每坪收取45元之選項，
    計有28戶，贊成店面無論有無車位，均與大樓內住戶以每坪
    收取45元管理費之選項者，計有7 戶，隨即以問卷調查之結
    果作為決議之內容，雖經原告當場表示異議，但會議主席仍
    宣布散會。而雙橡園全體區分所有權人共計47人，系爭會議
    共33人出席，除區分所有權人黃素霞、翁辛琦、陳于文、黃
    齡儀、陳羅秋馨、陳契逞、林兆明、林旻諠、甲○○、許雲
    珠、蔡辛君、蔡俊龍、盧鶴濱、蕭永欽、陳月娥、陳志文、
    吳秀菊等17人係親自出席外，其餘陳清、謝幸娥、謝承堯、
    黃新泉、潘秋帶、劉振堂、吳春美、黃淑蘭、孫志強、董佩
    珍、楊瑞文、陳保雄、郭元榮、涂俊志、陳麗如、鄭威隆等
    區分所有權人共16人均委託他人代理出席。委託出席者中，
    謝承堯、黃新泉、潘秋帶、劉振堂、黃淑蘭、楊瑞文、陳保
    雄、陳麗如、鄭威隆等9 人有出具委託書；區分所有權人陳
    清，係由其配偶王瀠芬出具委託書，委託甲○○代理出席，
    區分所有權人吳春美，則由其配偶王志輝出具委託書，亦委
    託甲○○代理出席；另區分所有權人謝幸娥、孫志強、董佩
    珍、郭元榮、涂俊志等5 人均推由渠等配偶出席，但均未出
    具委託書等節，為兩造所不爭（見本院卷第71至72頁），並
    有會議出席委託書11份，以及雙橡園大廈區分所有權人大會
    開會通知單、雙橡園大廈管理委員會95年7 月19日公告、雙
    橡園大廈管理委員會95年7 月14日95年度第1 次區分所有權
    人大會會議紀錄、雙橡園全體住戶名冊、雙橡園大樓區分所
    有權人出列席單位及人員名冊、雙橡園大廈管理組織章程暨
    住戶管理公約各1 份附卷可稽（見本院卷第28至37頁、第5
    至8 頁、第27頁、第38至41頁），堪認為真實。
六、本件兩造之爭點在於：(一)系爭會議直接以問卷調查之結果作
    為決議之內容，是否有效？(二)系爭會議之決議程序是否違法
    而得撤銷？茲分述本院得心證之理由如下：
  (一)系爭會議直接以問卷調查之結果作為決議之內容，是否有效
    ？
  1.按確認法律關係之訴，非原告有即受確認判決之法律上利益
    者，不得提起之；前項確認法律關係基礎事實存否之訴，以
    原告不能提起他訴訟者為限，民事訴訟法第247 條第1 項前
    段、第2 項分別定有明文。確認利益，乃確認之訴保護必要
    要件，若確認之法律關係或基礎事實，並非解決現在之法律
    紛爭，或無助於現在法律紛爭之解決，均無保護必要。是所
    謂確認利益，係指法律關關係或基礎事實之存否在當事人間
    ，並不明確，而該不明確致原告之權利或其他法律上之地位
    有不安之危險，且該不安之危險即時有以確認判決除去之必
    要而言。
  2.經查：雙橡園大廈之管理費徵收，依住戶管理公約第9 條第
    3 款之規定，係授權由管理委員會決定，此有兩造不爭執其
    真正之雙橡園大廈管理組織章程暨住戶管理公約1 份在卷可
    證（本院卷第48頁反面）。而雙橡園大廈管理委員會於95年
    6 月16日召開會議，決議以對大廈住戶進行問卷調查，並以
    問卷調查之結果，作為徵收管理費之計算方式，管理委員會
    隨即於同年6 月下旬及7 月上旬，製作問卷調查表供大廈住
    戶領取填寫，計有40位住戶領取問卷調查表，惟僅35位住戶
    繳回調查表，其中28位住戶勾選「店面如無車位者，其管理
    費優惠1/ 2，但店面如有車位者，其管理費應與大樓內住戶
    同樣每坪收取45元」之選項，其餘7 位住戶則勾選「為維持
    公平起見，應與大樓內住戶（含1 樓住戶）同樣每坪收取45
    元」之選項，此有問卷調查表35份，以及雙橡園管理委員會
    會議紀錄、問卷領取簽收表各1 份附卷可查（見本院卷第94
    至111 頁、第118 頁、第90至93頁），因住戶管理公約並未
    限定管理委員會就管理費徵收之決議方式，則管理委員會決
    議以問卷調查方式作為決議之結論，即難認與住戶管理公約
    規範有違。
  3.另查：前述管理委員會之會議紀錄，雖有記載將問卷結果送
    大會中確認等字樣，惟此無礙於管理委員會已就管理費之徵
    收方式為決議之既成事實，且因依住戶管理公約第9 條第3
    款之規定，關於管理費之徵收，係屬管理委員會之權限，並
    不以區分所有權人大會表決確認為必要，則該次管理委員會
    決議將問卷調查結果送區分所有權人大會確認，不過具有徵
    詢區分所有權人大會之性質，以資作為日後是否依決議內容
    執行之參考，尚非大廈管理費徵收是否調整之必要條件。由
    於原告請求確認系爭決議無效之目的，在於除去「店面如有
    車位者，其管理費應與大樓內住戶同樣每坪收取45元」之法
    律地位，因店面有車位者，其管理費應否每坪收取45元，爭
    點在於管理委員會之決議是否有效，而與系爭會議直接以問
    卷調查之結果作為決議之內容，是否有效一事無關，縱使判
    決確認系爭決議不存在，亦無法否決管理委員會曾決議店面
    有車位者，其管理費應每坪收取45元之事實，揆諸前揭說明
    ，店面有車位者，是否應每坪收取45元管理費之法律地位，
    縱有不明確，惟此不明確之法律地位，既然無法經由確認系
    爭決議是否存在方式除去，即難認原告有訴請確認之利益，
    從而原告起訴請求確認系爭決議不存在，與法未合，應予駁
    回。
  (二)系爭會議之決議程序是否違法而得撤銷？
  1.公寓大廈管理委員會為人之組織體，區分所有權人會議為其
    最高意思機關。區分所有權人會議之召集程序或決議方法，
    違反法令或章程時，依公寓大廈管理條例第1 條第2 項規定
    ，固應類推適用民法第56條第1 項撤銷總會決議之規定，由
    區分所有權人請求法院撤銷區分所有權人會議之決議。惟區
    分所有權人會議如未曾召開或決議，而未能形成合法之意思
    決定，則因決議自始即不存在，而無訴請撤銷之餘地。
  2.經查：95年7 月14日召開之雙橡園大廈區分所有權人大會，
    由主席甲○○宣讀問卷調查之結果，即贊成店面無車者，其
    管理費優惠1/2 ，店面有車位者，其管理費與大樓內住戶均
    為每坪收取45元之選項，計有28戶，贊成店面無論有無車位
    ，均與大樓內住戶以每坪收取45元管理費之選項者，計有7
    戶，隨即以問卷調查之結果作為決議之內容，已如前述，是
    系爭會議就關於管理費之徵收一事，事實上並未經在場區分
    所有權人以任何形式（投票或舉手）為表決，而無從認有任
    何決議存在，雖系爭會議之召開，部分代理區分所有權人之
    出席者，為區分所有權人之配偶，因未出具委託書而不合法
    ，亦有部分代理出席者，係由區分所有權人之配偶出具委託
    書，而難認係合法代理，惟參照上揭說明，系爭會議既然自
    始並不存有有效之決議存在，即無類推適用民法第56條第1
    項訴請撤銷之餘地。是原告起訴請求撤銷系爭決議，亦無理
    由。
七、綜上所述，原告並無提起確認系爭決議不存在之利益，且因
    系爭決議自始即不存在，亦無主張撤銷之餘地，從而原告先
    位聲明訴請確認系爭決議不存在，備位聲明訴請撤銷系爭決
    議，均無理由，應予駁回。
八、據上論結，本件原告之訴為無理由，依民事訴訟法第385 條
    、第78條，判決如主文。
中　　華　　民　　國　　96　　年　　2 　　月　　16　　日
                  民事第六庭  審判長法  官  謝靜雯
                                    法  官  鄭詠仁
                                    法　官　高增泓
上為正本係照原本作成。
如不服本判決，應於送達後20日內，向本院提出上訴狀並表明上
訴理由，如於本判決宣示後送達前提起上訴者，應於判決送達後
10日內補提上訴理由書（須附繕本）。
中　　華　　民　　國　　96　　年　　2 　　月　　16　　日
                                    書記官　王敏東
